【裁判字號】    89,訴,1016
【裁判日期】    891219
【裁判案由】    侵權行為損害賠償
【裁判全文】
臺灣臺南地方法院民事判決  八十九年度訴字第一○一六號
    原      告  國泰人壽保險股份有限公司
    法定代理人  丁○○
    訴訟代理人  丙○○
    被      告  乙○○
                            （因案於臺灣臺南監獄臺南分監執行）
                            身.
右當事人間請求侵權行為損害賠償事件，本院判決如左：
    主    文
被告應給付原告新台幣壹佰零參萬參仟貳佰肆拾捌元，及自民國八十九年三月八日起
至清償日止，按週年利率百分之五計算之利息。
訴訟費用由被告負擔。
本判決於原告以新台幣拾肆萬伍仟元供擔保後，得假執行。但被告如於假執行程序
實施前，以新台幣壹佰零參萬參仟貳佰肆拾捌元為原告預供擔保，得免為假執行。
    事    實
甲、原告方面：
一、聲明：（一）被告應給付原告新台幣（下同）一百零三萬三千二百四十八元及自
    起訴狀繕本送達翌日起至清償日止按週年利率百分之五計算之利息。（二）原告
    願供擔保，請准宣告假執行。
二、陳述：
（一）被告乙○○自民國七十九年十月間起，任職原告國泰人壽保險股份有限公司（
      以下簡稱國泰保險公司）白河展業課下營通訊處收展員，負責原告公司保險業
      務拓展、向保險客戶收取保險費、為保險客戶提出各種保險金、保險單質押貸
      款申請與保險金、貸款等款項轉交及向客戶收取利息與償還款解繳公司等業務
      ，係從事業務之人，竟基於意圖為自己不法所有之概括犯意，於八十五年七
      月至十二月間，先後多次向附表所列編號一至二十三號、編號二十五號至三十
      三號及編號三十五至五十一號客戶陳正育等收取續期保險費新台幣（下同）五
      十六萬八千五百八十三元、又先後二次向附表編號二十四號所列客戶李學龍、
      編號三十四號所列客戶洪玉能二人依序分別收取保險單質押貸款利息一萬一千
      九百六十七元、一千五百四十八元後，未將上述客戶所繳納之續期保險費與貸
      款利息解繳原告公司，而擅自以其本人或其夫甲○○簽發以新營郵局、台南縣
      下營鄉農會與台南市第六信用合作社開元分社為付款人之支票交付原告公司充
      數，惟上開支票經原告公司提示結果，均紛紛退票；乙○○又於八十四年四
      月十四日與同年十一月十二日先後二次分別向附表編號五十二號所列客戶蔡柳
      青、編號五十三號所列客戶蔡曾金鉗二人收取保險單貸款清償款十六萬元與十
      五萬元，亦均未解繳原告公司。且乙○○復另行起意，先於八十二年十月十五
      日，以偽造陳蔣紗美署押、偽造印章方式，冒用陳蔣紗美名義填寫偽造保單借
      款借據私文書，再提出施用詐術向原告公司申請保險單質押貸款十八萬元，使
      原告公司陷於錯誤而如數交付後，足以生損害於陳蔣紗美及原告公司。
（二）案經原告公司訴請偵辦，經由台灣台南地方法院檢察署檢察官以八十七年度偵
      字第八八三二號認定屬實提起公訴在案，並蒙鈞院八十八年度訴字第六三０號
      判決確定在案，其侵害原告之權益達一百零七萬二千零九十八元，詎經催討後
      ，被告已清償三萬八千八百五十元，尚積欠一百零三萬三千二百四十八元，爰
      依民法第一百八十四條第一項之規定提起本訴，請求判決如訴之聲明。
三、證據：提出侵害明細表、保戶聲明書、續期保費送金單、票據查詢保單資料、偽
    造之保單貸款借據影本、刑事判決書、同意書（以上均為影本）等件為證。
乙、被告方面：
一、聲明：（一）請求駁回原告之訴及其假執行之聲請。（二）如受不利之判決，願
    提供擔保請准宣告免為假執行。
二、陳述：
    我沒有侵占，也沒有冒貸，確實是客戶來簽名的。客戶蔡柳青及蔡曾金鉗部分，
    本來他們兩人交錢是要還原告，但我向他們表示原告利息較低，他們二人同意錢
    借我，利息由我付；陳蔣紗美部分也是他同意我去貸款十八萬元；我與陳蔣紗美
    有借貸關係，十八萬元不是我冒貸的，原告公司核貸有一定程序，亦不是我一人
    可以自行操作的。
丙、本院依職權調閱本院八十八年度訴字第六三０號偽造文書等案件刑事歷審卷。
    理    由
一、本件原告起訴主張：被告自七十九年十月間起，任職原告公司白河展業課下營通
    訊處收展員，負責原告公司保險業務拓展、向保險客戶收取保險費、為保險客戶
    提出各種保險金、保險單質押貸款申請與保險金、貸款等款項轉交及向客戶收取
    利息與償還款解繳公司等業務，係從事業務之人，竟基於意圖為自己不法所有之
    概括犯意，於八十五年七月至十二月間，先後多次向附表所列編號一至二十三
    號、編號二十五號至三十三號及編號三十五至五十一號客戶陳正育等收取續期保
    險費五十六萬八千五百八十三元、又先後二次向附表編號二十四號所列客戶李學
    龍、編號三十四號所列客戶洪玉能二人依序分別收取保險單質押貸款利息一萬一
    千九百六十七元、一千五百四十八元後，未將上述客戶所繳納之續期保險費與貸
    款利息解繳原告公司，而擅自以其本人或其夫甲○○簽發以新營郵局、台南縣下
    營鄉農會與台南市第六信用合作社開元分社為付款人之支票交付原告公司充數，
    惟上開支票經原告公司提示結果，均紛紛退票；乙○○又於八十四年四月十四
    日與同年十一月十二日先後二次分別向附表編號五十二號所列客戶蔡柳青、編號
    五十三號所列客戶蔡曾金鉗二人收取保險單貸款清償款十六萬元與十五萬元，亦
    均未解繳原告公司。且乙○○復另行起意，先於八十二年十月十五日，以偽造陳
    莊紗美署押、偽造印章方式，冒用陳莊紗美名義填寫偽造保單借款借據私文書，
    再提出施用詐術向原告公司申請保險單質押貸款十八萬元，使原告公司陷於錯誤
    而如數交付後，足以生損害於陳莊紗美及原告公司等語。被告則以：伊沒有侵占
    ，也沒有冒貸，確實是客戶來簽名的；客戶蔡柳青及蔡曾金鉗部分，本來他們兩
    人交錢是要還原告，但伊向他們表示原告利息較低，他們二人同意錢借我，利息
    由我付；陳莊紗美部分也是她同意我去貸款十八萬元等語，資為抗辯。
二、原告主張被告自七十九年十月間起，任職原告公司白河展業課下營通訊處收展員
    ，負責原告公司保險業務拓展、向保險客戶收取保險費、為保險客戶提出各種保
    險金、保險單質押貸款申請與保險金、貸款等款項轉交及向客戶收取利息與償還
    款解繳公司等業務等情，為被告所不爭執，自堪信為真實。原告又主張被告侵占
    客戶陳正育等人續期保險費五十六萬八千五百八十三元、客戶李學龍、洪玉能二
    人保險單質押貸款利息分別為一萬一千九百六十七元、一千五百四十八元、客戶
    蔡柳青、蔡曾金鉗二人保險單貸款清償款分別為十六萬元、十五萬元，另偽造陳
    莊紗美署押、偽造印章方式，冒用陳莊紗美名義填寫偽造保單借款借據私文書，
    再提出施用詐術向原告公司申領取得保險單質押貸款十八萬元等情，雖為被告所
    否認，並以前揭情詞置辯，惟查：
（一）被告於本院八十八年度訴字第六三０號偽造文書等刑事案件偵查中自承：伊有
      向客戶陳正育等五十一人收取保費及利息等語（見臺灣臺南地方法院檢察署八
      十七年度偵字第八八三二號偵查卷第五十二頁背面及第五十三頁），並有原告
      客戶陳正育等人所立之聲明書影本附卷可稽，則原告主張被告已向客戶陳正育
      等人收取續期保險費五十六萬八千五百八十三元、向客戶李學龍、洪玉能二人
      依序分別收取保險單質押貸款利息一萬一千九百六十七元、一千五百四十八元
      等情，應可信為真實。被告雖又辯稱上開保費、利息已繳交給原告公司，惟為
      原告所否認，被告就此部分，無法舉證證明以實其說，所辯自難憑採，是原告
      主張被告侵占客戶陳正育等人續期保險費五十六萬八千五百八十三元、客戶李
      學龍、洪玉能保險單質押貸款利息一萬一千九百六十七元、一千五百四十八元
      ，堪信為真實。
（二）被告於本院八十八年度訴字第六三０號偽造文書等刑事案件偵查中自承：伊有
      向客戶蔡柳青、蔡曾金鉗二人收取保險單貸款清償款分別為十六萬元、十五萬
      元，未繳回公司等語（見臺灣臺南地方法院檢察署八十七年度偵字第八八三二
      號偵查卷第五十三頁）；核與證人蔡柳青、蔡曾金鉗於偵查中證稱：伊等共拿
      三十一萬元給被告，被告有無繳回（原告）公司，伊等不清楚，但被告沒有拿
      收據給伊等等語（見臺灣臺南地方法院檢察署八十七年度偵字第八八三二號偵
      查卷第一二四頁）相符，堪信為真實，自不容被告事後否認，故被告辯稱：蔡
      柳青及蔡曾金鉗部分是他們二人同意錢借給被告云云，即不可採。
（三）證人陳莊紗美到庭結證：「（你與被告乙○○有無債權債務關係？）沒有。（
      八十二年十月份你是否有向原告公司質押貸款十八萬元？）沒有。（你是否有
      同意被告用你名義向原告公司質押貸款十八萬元？）也沒有。」等語（見本院
      八十九年十月十七日言詞辯論筆錄），並有證人陳莊紗美書立之聲明書影本（
      上載陳莊紗美未向原告公質押貸款，且其與被告亦無任何債權債務關係等語）
      附卷可稽，是被告辯稱；陳莊紗美部分也是她同意我去貸款十八萬元云云，亦
      不足採信。
（四）被告因前開行為，亦經本院八十八年度訴字第六三０號刑事判決，以被告犯業
      務侵占罪、行使偽造文書罪分別判處有期徒刑一年、三月確定（另被告偽造曾
      進忠署押部分，不在本件審理範圍），此復經本院依職權調閱八十八年度訴字
      第六三０號刑事歷審卷核閱屬實，並有該刑事判決書在卷可憑，故本件原告主
      張被告侵占客戶陳正育等人續期保險費五十六萬八千五百八十三元、客戶李學
      龍、洪玉能二人保險單質押貸款利息分別為一萬一千九百六十七元、一千五百
      四十八元、客戶蔡柳青、蔡曾金鉗二人保險單貸款清償款分別為十六萬元、十
      五萬元，另偽造陳莊紗美署押、偽造印章方式，冒用陳莊紗美名義填寫偽造保
      單借款借據私文書，再提出施用詐術向原告公司申領取得保險單質押貸款十八
      萬元等情，為真實可採。
三、按因故意或過失，不法侵害他人之權利者，負損害賠償責任，民法第一百八十四
    條第一項前段定有明文。本件被告侵占原告客戶陳正育等人續期保險費五十六萬
    八千五百八十三元、侵占李學龍、洪玉能二人保險單質押貸款利息分別為一萬一
    千九百六十七元、一千五百四十八元、侵占蔡柳青、蔡曾金鉗二人保險單貸款清
    償款分別為十六萬元、十五萬元，另偽造陳莊紗美署押、偽造印章方式，冒用陳
    莊紗美名義填寫偽造保單借款借據私文書，再提出施用詐術向原告公司申領取得
    保險單質押貸款十八萬元，業如前述，則因被告之侵權行為造成原告受有一百零
    七萬二千零九十八元之損害，經原告催討後，被告已清償三萬八千八百五十元，
    尚積欠一百零三萬三千二百四十八元。從而，原告依據侵權行為損害賠償請求權
    請求被告賠償所受之損害一百零三萬三千二百四十八元及自起訴狀繕本送達翌日
    即八十七年八月十九日起至清償日止按週年利率百分之五計算之利息，為有理由
    ，應予准許。
四、兩造陳明願供擔保，聲請宣告假執行或免為假執行，經核均無不合，爰分別酌定
    相當之擔保金額併予宣告之。
五、結論：原告之訴為有理由，依民事訴訟法第七十八條、第三百九十條第二項、第
    三百九十二條，判決如主文。
中      華      民      國    八十九    年      十二    月    十九      日
                                臺灣臺南地方法院民事第二庭
~B法      官  翁金緞
右為正本係照原本作成
如對本判決上訴，須於判決送達後廿日內向本院提出上訴狀
中      華      民      國    八十九    年      十二    月    十九      日
~B法院書記官  陳著振


司法院資訊處製作；財團法人民間司法改革基金會備份。
